【裁判字號】    98,訴,1094
【裁判日期】    990129
【裁判案由】    侵權行為損害賠償
【裁判全文】
臺灣臺南地方法院民事判決              98年度訴字第1094號
原      告  丙○○
被      告  乙○○
            甲○○
上列當事人間因傷害案件，原告提起刑事附帶民事訴訟請求侵權
行為損害賠償，經本院刑事庭裁定（98年度附民字第128號）移
送前來，本院於民國99年1月19日言詞辯論終結，判決如下：
    主  文
被告應連帶給付原告新臺幣貳萬零玖佰陸拾柒元。
原告其餘之訴駁回。
訴訟費用由被告連帶負擔百分之三，餘由原告負擔。
本判決得假執行；但被告如以新臺幣貳萬零玖佰陸拾柒元為原告
預供擔保，得免為假執行。
    事實及理由
一、按訴狀送達後，原告不得將原訴變更或追加他訴，但擴張或
    減縮應受判決事項之聲明者，不在此限，民事訴訟法第255
    條第1項第3款定有明文。本件原告起訴時原聲明請求：「被
    告應連帶給付原告新臺幣（下同）995,769元，並自起訴狀
    繕本送達之翌日即民國98年7月31日起至清償日止，按週年
    利率百分之5計算之利息」；後於本院審理中，於99年1月19
    日言詞辯論期日變更聲明為：「被告應連帶賠償原告新臺幣
    783,509元。」（詳見本院99年1月19日言詞辯論筆錄；本院
    卷第77頁），核屬減縮應受判決事項之聲明，合於上開規定
    ，應予准許。
二、原告起訴主張：
    （一）被告於97年12月5日下午1時許，在臺南縣永康市○○
          路7巷20弄38號諾貝爾大樓管理室，因細故與原告發
          生口角，被告分別持原告所有之2支柺杖毆打原告，
          致原告受有腦震盪、左顏面挫擦傷、左胸挫傷、左上
          臂及左肘挫擦傷之傷害。
    （二）原告依侵權行為之法律關係，請求被告賠償之損害額
          ，分述如下：
          1.醫療費部分：原告受傷迄今已支出醫療費用3,649
            元。
          2.增加生活上需要費用部分：原告受傷後，因有腦震
            盪現象，且所受之傷害亦無法自行前往醫院就診，
            而由原告住所往返行政院衛生署臺南醫院（下稱臺
            南醫院）和財團法人奇美醫院（下稱奇美醫院）之
            計程車費共計支付1,620元。
          3.工作損失部分：原告有醫事檢驗師執照，並有20多
            年的資歷。受傷後，原告必須在家休養，且因有嘔
            吐現象，醫生建議休養以觀察腦震盪病情，失業迄
            今已8個月，依我國勞工最低薪資17,280元計，原
            告共計損失工作所得138,240元。至於醫院來函雖
            表示其須休息3日，但其認應不只要休息3日，醫院
            曾表示腦震盪至少應觀察1星期，且並非休息1星期
            便可找到工作，故仍應以8個月為計算標準。
          4.精神慰撫金部分：原告在管理室遭被告打傷，造成
            喪失工作能力，行動不便，身心極為痛苦。且因本
            案原告乃於自家管理室遭同棟大樓鄰居毆打，造成
            原告極為恐懼害怕，心理極為痛苦，致長期失眠，
            引發情感性精神疾病，事發後迄今8個月，原告仍
            不敢獨自通過管理室，只敢從地下停車場進出。原
            告於98年5月21日至成大醫院精神科就診，醫生建
            議宜持續接受治療，顯見原告因本件傷害事件，已
            造成身心靈方面極巨大之創傷，已嚴重影響原告原
            來之生活品質及精神狀況，故請求精神慰撫金64萬
            元。
    （三）並聲明：
          1.被告應連帶賠償原告783,509元。
          2.訴訟費用由被告連帶負擔。
三、被告之抗辯：
    （一）對原告所請求之醫療費3,649元，及事發當日原告支
          出之計程車費590元，沒有意見。就其他計程車費部
          分，被告認為縱使原告有到醫院，也不一定要坐計程
          車，可以騎機車。被告雖承認有打原告，但不認為原
          告確受有如其提出之診斷證明書所載之腦震盪，原告
          並未因被告之毆打而受有腦震盪，以及因此需要休養
          。另事發當時被告已無工作，其應無工作損失，但如
          以基本工資計算工作損失則無意見。至於原告所請求
          之精神慰撫金太高，何況原告於96年就已經看精神科
          ，本件事發是98年，可見原告看精神科與本件傷害無
          關。
    （二）並聲明：
          1.原告之訴駁回。
          2.訴訟費用由原告負擔。
四、得心證之理由：
    （一）原告主張被告於97年12月5日下午1點鐘左右，在臺南
          縣永康市○○路7巷20弄38號諾貝爾大樓管理室，因
          細故與原告發生口角，被告分別持原告所有之2支柺
          杖毆打原告，致原告受有腦震盪、左顏面挫擦傷、左
          胸挫傷、左上臂及左肘挫擦傷之傷害等情，有原告提
          出之奇美醫院診斷證明書及臺南醫院診斷證明書各1
          份為證（詳見本院98年度附民字第128號刑事卷宗第6
          、7頁），且有臺南醫院98年11月10日南醫歷字第098
          0010203號、奇美醫院98年11月10日（98）奇醫字第5
          812號函附之病情摘要及病歷影印資料各1份存卷可憑
          （詳見本院卷第48至67頁），並為兩造所不爭執。另
          被告因前開毆打被告行為所犯共同傷害罪之刑事案件
          部分，亦經本院刑事庭以98年度易字第779號刑事判
          決，分別判處被告乙○○拘役25日，被告甲○○拘役
          30日，如易科罰金，均以1,000元折算1日（被告乙○
          ○部分並已確定）等情，除有本院98年度易字第779
          號刑事判決書1份附卷可參外（詳見本院卷第5至6頁
          ），復經本院調取上開刑事卷宗核閱無誤，故原告此
          部分之主張，應堪信為真實。
    （二）按「因故意或過失，不法侵害他人之權利者，負損害
          賠償責任」、「數人共同不法侵害他人之權利者，連
          帶負損害賠償責任」、「不法侵害他人之身體或健康
          者，對於被害人因此喪失或減少勞動能力或增加生活
          上之需要時，應負損害賠償責任」、「不法侵害他人
          之身體、健康、名譽、自由、信用、隱私、貞操，或
          不法侵害其他人格法益而情節重大者，被害人雖非財
          產上之損害，亦得請求賠償相當之金額」，民法第18
          4條第1項前段、第185條第1項前段、第193條第1項、
          第195條第1項分別定有明文。查原告遭被告共同毆打
          而受傷，該等傷害與被告之毆打行為有因果關係，應
          堪認定，則原告自得依上開共同侵權行為等規定請求
          被告連帶賠償其損害。茲就原告得請求之項目及金額
          ，核列如下：
          1.醫療費部分：
            原告主張因本件傷害案件支出醫療費用3,649元，
            業據其提出醫療收據7紙在卷為證（見前開附民卷
            第8至14頁），並為被告所不爭執，則原告請求被
            告連帶賠償醫療費3,649元，於法有據，應准許之
            。
          2.增加生活上需要費用部分：
            原告主張事發當日前往醫院就醫所支出之計程車資
            590元，係屬增加生活上需要之費用一情，業據其
            提出收據4紙附卷為證（見前開附民卷第15、16、1
            9、20頁），被告復不為爭執，故原告此部分主張
            ，尚屬有據，應予准許。至於原告其餘支出之計程
            車資1,030元部分，本院審酌原告所受之傷害為較
            輕微之挫傷、擦傷及瘀血等傷勢，此有前述診斷證
            明書及臺南、奇美醫院函附之病情摘要及病歷影印
            資料等在卷可參（詳見前開附民卷第6至7頁、本院
            卷第48至67頁），事發當日以後應非必須搭乘計程
            車始能往返醫院就診，且原告亦僅空言主張因此增
            加計程車車資之花費，而未能舉證證明其有因所受
            之傷害而須搭乘計程車往返醫院之必要，故原告此
            部分之請求，尚難准許。綜上，原告請求被告連帶
            賠償因而增加生活上需要之費用即計程車車資590
            元，尚屬有據，應予准許。逾此範圍之請求，為無
            理由，應予駁回。
          3.工作損失部分：
            原告主張其因前述傷害而無法工作迄今8個月，依
            我國勞工最低薪資17,280元計，原告共計損失工作
            所得138,240元一節，為被告所否認，被告並辯稱
            ：原告應無須休養，且事發當時被告已無工作，其
            應無工作損失云云。經查：
            １原告雖未能舉證證明本件事發當時其確有工作，
              且其每月工資之實際數額究竟為何？然而，按勞
              工年滿65歲者，雇主得強制其退休，勞動基準法
              第54條第1項第1款定有明文。原告係47年4月26
              日生，於本件傷害案件發生時即97年12月5日為5
              0歲，則原告尚值勞動年齡，自有一般勞工之工
              作能力。另參酌行政院勞工委員會公告之每月最
              低工資為17,280元（詳見本院卷第72頁），則原
              告主張以每月最低工資17,280元計算其每月勞動
              工資，並據此以計算其工作損失一節，經核尚屬
              允當。
            ２其次，原告因本件傷害案件，受有腦震盪、左顏
              面挫擦傷、左胸挫傷、左上臂及左肘挫擦傷之傷
              害，需休養3天，有奇美醫院病情摘要在卷可參
              （見本院卷第55頁），另臺南醫院亦函覆建議原
              告休養1至3日，有該醫院98年11月10日南醫歷字
              第0980010203號函附卷可憑（詳見本院卷第48頁
              ），原告則未能舉證證明其因本件傷害不能工作
              之期間確需長達8個月，且原告所受之傷勢，經
              核均屬較為輕微之挫傷、擦傷，故本院認原告所
              得請求工作損失之日數，應以須休養之3日為當
              。
            ３至於醫師就被告之前開傷勢，縱曾表示「腦震盪
              須觀察1星期」等語，則此亦僅係病情是否惡化
              之觀察期間而已，並非於此觀察期間內，被告即
              當然完全喪失勞動能力而無法從事任何工作。此
              外，按損害賠償之債，以有損害之發生及有責任
              原因之事實，並二者之間，有相當因果關係為成
              立要件。所謂相當因果關係，係以行為人之行為
              所造成的客觀存在事實，為觀察的基礎，並就此
              客觀存在事實，依吾人智識經驗判斷，通常均有
              發生同樣損害結果之可能者，該行為人之行為與
              損害間，即有因果關係（最高法院95年度台上字
              第721號判決參照）。又勞動能力恢復後，是否
              能即時找到工作，依吾人智識經驗判斷，恆與求
              職者本身之態度、學識、經驗及社會景氣等因素
              有關，尚難認毆打行為必然會造成被害人於休養
              後無法立即找到工作，並導致長期失業，故被告
              毆打原告之行為與原告於勞動能力恢復後迄今仍
              無工作一情，兩者間尚難謂有因果關係存在。從
              而，原告主張：腦震盪至少應觀察1星期，且並
              非休息1星期便可找到工作，應以8個月為計算標
              準云云，經核並非可採。
            ４綜上所述，原告請求被告連帶賠償工作損失1,72
              8元（17,280303＝1,728），尚屬有據，應
              予准許。逾此範圍之請求，為無理由，應予駁回
              。
          4.精神慰撫金部分：
            １關於慰撫金之多寡，應以被害人精神上所受之苦
              痛為準據，亦應審酌被害人之地位、家況及加害
              人之地位，俾資為審判之依據，故應就兩造之身
              分、職業、教育程度、財產及經濟狀況，用以判
              斷非財產上損害之慰撫金數額（最高法院48年度
              台上字第1982號判例、86年度台上字第511號判
              決參照）。
            ２本院斟酌原告因本件傷害案件受有腦震盪、左顏
              面挫擦傷、左胸挫傷、左上臂及左肘挫擦傷等傷
              害之情事，並須休養3天，則原告精神上受有痛
              苦，自堪以認定。原告雖主張因本件傷害案件，
              引發情感性精神疾病（躁鬱症）云云，然觀原告
              提出之成大醫院診斷證明書（見前開附民卷第27
              頁），原告於96年6月29日即因上開疾病至成大
              醫院精神科就診，故原告主張因本件傷害案件，
              引發情感性精神疾病（躁鬱症）云云，尚非可採
              。
            ３查原告97年度所得為6,717元，名下有房屋1棟、
              土地1筆、汽車1輛，財產總額為1,004,531元；
              被告乙○○97年度所得為369,073元，名下有汽
              車1輛；被告甲○○97年度所得為127,898元，名
              下有房屋1棟、土地1筆、投資2筆，財產總額為1
              ,204,480元等情，有兩造之稅務電子閘門財產所
              得調件明細表在卷可憑（詳見本院卷第37至44頁
              ），據此，本院斟酌兩造之財產狀況、被告加害
              情節、原告因被告侵害行為所受之身心痛苦等一
              切，認原告請求慰撫金64萬元，實屬過高，應予
              核減為15,000元，方稱允適，至逾此數額之請求
              ，則無理由。
          5.綜上所述，原告之請求在20,967元範圍內，為有理
            由（計算式：醫藥費3,649元＋增加生活上需要費
            用590元＋工作損失1,728元+精神慰撫金15,000元
            ＝20,967元）。
五、從而，原告依據侵權行為損害賠償請求權，請求被告連帶賠
    償20,967元，為有理由，應予准許。至原告逾此範圍所為之
    請求，為無理由，應予駁回。
六、本件事證已臻明確，兩造其餘攻擊防禦方法及所舉未經援用
    之證據，經本院斟酌後，認為均不足以影響本判決之結果，
    爰不一一論述，併此敘明。
七、本件訴訟費用由被告連帶負擔百分之3，餘由原告負擔。
八、本判決所命被告給付之金額未逾50萬元，依民事訴訟法第38
    9條第1項第5款之規定，應依職權宣告假執行。另本院並依
    職權酌定相當之擔保金額，併為被告預供擔保得免為假執行
    之宣告。
九、據上論結：原告之訴為一部有理由，一部無理由，依民事訴
    訟法第79條、第85條第2項、第87條第1項、第389條第1項第
    5款、第392條第2項，判決如主文。
中    華    民    國    99    年    1     月    29    日
                  民事第一庭  法  官  陳志成
以上正本係照原本作成。
如對本判決上訴，須於判決送達後20日內向本院提出上訴狀（應
附繕本）。
中    華    民    國    99    年    1     月    29    日
                              書記官  陳淑芬


司法院資訊處製作；財團法人民間司法改革基金會備份。
